【裁判字號】    90,重國,2
【裁判日期】    901214
【裁判案由】    國家賠償
【裁判全文】
臺灣臺中地方法院民事判決  九十年重國字第二號
    原      告  乙○○
                中區水資源局
    法定代理人  甲○○
右當事人間請求損害賠償事件，本院判決如左：
    主      文
被告應給付原告新台幣柒拾貳萬陸仟貳佰壹拾柒元，及自民國九十年二月二十二日起
至清償日止，按年息百分之五計算之利息。
原告其餘之訴駁回。
訴訟費用由被告負擔十分之一；餘由原告負擔。
本判決原告勝訴部分，於原告以新台幣貳拾肆萬元為被告供擔保後得假執行，但被告
如於假執行程序實施前，以新台幣柒拾貳萬陸仟貳佰壹拾柒元為原告預供擔保，得免
為假執行。
原告其餘假執行之聲請駁回。
    事      實
甲、原告方面：
壹、聲明：
  一、先位聲明：
  （一）被告應給付原告新台幣（下同）陸佰捌拾貳萬壹仟貳佰肆拾參元，及其中陸
        佰伍拾參萬玖仟肆佰壹拾貳元部分，自起訴狀繕本送達翌日起至清償日止，
        按年息百分之五計算之利息，並另貳拾捌萬壹仟捌佰參拾壹元部分，自民國
        九十年九月六日所提出書狀繕本送達翌日起至清償日止，按年息百分之五計
        算之利息。
  （二）願供擔保，請准宣告假執行。
  二、備位聲明：
  （一）被告應將南投縣集集鎮○○段六七四號、面積壹佰伍拾點七九平方公尺之田
        地、南投縣集集鎮○○段六七六之二號、面積柒佰貳拾點肆零平方公尺田地
        ，及南投縣集集鎮○○段六七九之一號、面積伍點零貳平方公尺田地（下稱
        系爭三筆土地）均騰空返還予原告。
  （二）被告應給付原告壹佰貳拾捌萬柒仟零玖元，及其中壹佰萬伍仟壹佰柒拾捌元
        部分，自九十年六月十五日之民事追加起訴暨補充理由狀送達翌日起至清償
        日止，按年息百分之五計算之利息，並另貳拾捌萬壹仟捌佰參拾壹元部分，
        自九十年九月六日所提出書狀繕本送達翌日起至清償日止，按年息百分之五
        計算之利息。
  （三）願供擔保，請准宣告假執行。]
貳、陳述：
  一、坐落南投縣集集鎮○○段六七四、六七六地號土地為原告所有，被告經濟部水
      利處中區水資源局為進行集集共同引水計畫攔河堰工程，實際督導工程施工之
      訴外人即擔任副局長之宋伯永、工程組長張振猷、課長林寬炎及負責工程變更
      設計事宜之副總工程司蕭慶華等人，竟自八十六年初起即未經原告同意而擅自
      占用原告所有之上開土地，並將其上由原告種植之檳榔、香蕉等作物全部予以
      剷除，毀損原告種植於該地上之檳榔、香蕉等物，已足生損害於原告，且原告
      於八十八年二月間始知悉上開情事，前開行為人宋伯永、張振猷、林寬炎、蕭
      慶華等人均為被告所屬職員，其等施作攔河堰工程為執行職務行使公權力之行
      為，對其不法侵害原告權利之行為，被告理應負國家賠償法第二條第二項之賠
      償責任，原告依國家賠償法第十條規定，先以書面向被告為賠償請求，被告機
      關已予以拒絕，為此原告乃提起本件訴訟。
  二、原告就本件被告所屬職員宋伯永、張振猷、林寬炎、蕭慶華等人所為上開侵害
      原告所有系爭土地行為，曾提起竊佔罪之自訴，該案經南投地方法院刑事庭審
      理後，雖以宋伯永等人非故意侵害原告之所有權而予以無罪之判決，然該判決
      理由中，業已明白指出本件變更設計工程時，被告自承未能再行以地籍圖套繪
      變更設計圖，且疏將座標圖上該部分之曲線拉成直線，而導致占用自訴人（即
      本件原告）等情，為重大行政疏失，侵害人民之權益甚鉅，及認原告因前開情
      形所受之損害，國家即應依法律規定辦理徵收補償，原告仍得另循行政救濟程
      序及聲請國家賠償，以保障其財產權等情，被告於該案件審理中於九十年三月
      二十三日庭呈之民事答辯狀第三頁中，亦自認由於劉厝圍堤範圍原已辦理工程
      徵收面積廣達九、三○六七公頃，另租用附近土地亦達二、五五九  二公頃，
      因變更設計範圍不大，致承辦人員『誤認』應在原徵收範圍內等語，足見被告
      所屬公務員宋伯永、張振猷、林寬炎、蕭慶華等人前述執行職務行使公權力之
      行為，係因重大過失不法侵害原告權利，自屬違法而該當於國家賠償法第二條
      第二項之構成要件，被告應負填補原告所受損害及所失利益合計新台幣六百五
      十九萬九千四百十二元之損害賠償責任。
  三、原告所有系爭土地目前雖經被告違法報請內政部徵收，然該徵收處分，明顯違
      法，為此原告曾提出訴願、再訴願，並向台中高等行政法院、最高行政法院提
      起行政訴訟，此雖均遭駁回確定，然行政法院亦認原告對被告之損害賠償請求
      權，並不因所有系爭土地遭徵收而受到影響，且按行政法上之損失補償制度，
      乃指行政機關基於公益之目的，合法實施公權力，致人民之生命、身體或財產
      遭受損失，而由國家予以適當補償之制度，由於未若國家賠償責任具有可歸責
      性及不法性，故其制度內涵不如國家賠償制度嚴密、周延，此可由其並無獨立
      法典及統一規定可明，而國家賠償責任因具有可歸責性及不法性，故其賠償範
      圍包括所受損害及所失利益之完全賠償，損失補償制度則基於公益目的之適法
      行為，採適當補償原則，即以彌補原有權利之實質損失為限，對於可能之得利
      或得利機會之喪失，並不予補償，倘人民得依國家賠償制度尋求嚴密之救濟及
      請求全部賠償之保障，要不容行政機關僅以損失補償制度之適當補償，即行縮
      減應對人民損害賠償之額度，甚或據以剝奪人民既存之國家賠償請求權；是以
      ，被告機關雖已發給原告徵收補償費一百三十三萬一千八百三十九元，相當租
      金之損害及毀損作物之賠償金部分，被告亦僅以「損失補償」適當補償之基準
      核算損害賠償數額，仍不能規避國家賠償制度應負全額賠償之責。
  四、被告經濟部水利處中區水資源局於八十六年間即不法竊佔使用原告之前揭土地
      在前，並於其上施作上開攔河堰工程，卻於其後之八十九年一月間始就該不法
      竊佔之原告土地進行徵收公告程序，強將原告遭不法占用受損之土地權利予以
      徵收，係意圖事後彌縫掩飾該等不法賠償責任甚明，其於國家不法行為已侵害
      原告權利後，仍再行徵收原告該項受損權利之處分，應屬違法。再者，依土地
      法第二百三十一條規定，需用土地人應俟補償地價及其他補償費發給完竣後，
      方得進入被徵收土地內工作，是依前揭土地法規定，本件需用土地人即被告機
      關本應於補償地價及其他補償費發給完竣後，始得進入被徵收土地內工作，然
      查被告竟於本件徵收處分前，於八十六年初即不法占用原告所有系爭土地，並
      於其上施作上開攔河堰工程，則本件徵收程序顯然亦違反前揭土地法第二百三
      十一條規定，被告係原告於八十八年十二月二十三日提出刑事告訴及八十九年
      一月十八日向其提出國家賠償請求後，始於八十九年一月間就該不法占用之原
      告土地進行徵收公告程序，強將上訴人遭不法竊佔使用受損之土地權利予以徵
      收，顯然被告因明知其已違反前揭土地法第二百三十一條規定，為掩飾其不法
      之行為，方以徵收之手段，依土地法第二百三十五條之規定，被告不能據之規
      避其應負之賠償責任。
  五、茲就前開竊佔及毀損行為造成原告之損害數額，說明如下：
    （一）竊佔土地部分：
      １、依據系爭土地使用現狀，恐有不能回復原狀或回復顯有重大困難，依據民
          法第二百十五條規定，應以金錢賠償損害；查系爭土地附近鄰地每坪買賣
          價格達新台幣二萬一千元，據此，則原告自得請求被告賠償五百五十三萬
          四千二百三十四元（計算如下:871.19 ㎡×0.3025×21,000元/坪=
          5,534,234 ）。
      ２、被告自八十六年初起無權占有系爭土地，係屬無法律上原因而受有利益並
          致原告受有相當於租金之損害；查系爭土地附近鄰地一二０坪土地一年出
          租所得金額為七萬元，則被告無權占用系爭土地之一年出租所得金額為十
          五萬三千七百二十六元（計算如下:7萬元/坪÷120坪×263.53坪
          =153,726元/坪），共計原告因被告自八十六年一月一日起至九十年八月
          止，無權占有系爭土地迄今所受相當於租金之損害額為七十一萬七千三百
          八十八元（計算如下:153,726 元/年×4年又8個月=0000000元）。
    （二）毀損作物部分：
          原告遭毀損之檳榔業已種植十一年以上，參照被告所提出計算基準核對，
          此共計為五十九萬零七百六十八元，並同意以被告扣除農作物維護費用等
          所計算之四十四萬五千六百七十三元為此部分損害額。
    （三）總計被告應賠償原告六百五十三萬九千四百一十二元（計算方式：
          5,534,234＋461,178＋544,000＝6,539,412），以及自九十年九月六日所
          提出書狀送達之翌日起至清償日止，以年息百分之五計算之利息。
  六、另原告起訴請求賠償之土地範圍係以南投縣集集鎮○○段六七四號之全部土地
      及同段六七六號土地之部分土地遭被告侵權占用，故請求本件賠償。惟系爭遭
      侵權占用土地中之南投縣集集鎮○○段六七六號地，嗣後就被被告占用部分土
      地之則變更地號為南投縣集集鎮○○段六七六之二地號，所以原告僅就南投縣
      集集鎮○○段六七四號地及同段六七六之二號地部分請求賠償，是二筆土地遭
      侵權占用之總面積為八七一‧一九平方公尺，至於同段六七九之一號地之五‧
      ０二平方公尺部分之賠償請求權則先予保留，是原告起訴所據之賠償請求，就
      被占用之土地面積計算基準，則與集集共同引水計劃北岸沉砂池及北岸圍堤等
      工程徵收用地地價補償費暨加成補償金獎勵金印領清冊中所載原告遭占用之南
      投縣集集鎮○○段六七四、六七六之二號土地二筆面積計算基準相同。
  七、因國家賠償責任以金錢賠償，而違法或不當行政處分之糾正及撤銷，僅能由行
      政爭訟程序為救濟，亦不得由國家賠償訴訟之方式撤銷行政處分用以回復原狀
      ，然原告所受系爭土地遭被告無權占用之損害，若依民法規定原得請求被告交
      還該土地，係因依國家賠償法規定僅得請求金錢損害賠償，在遭為政府機關之
      被告占用時，原告將無法請求回復原狀，對系爭土地之所有權即無任何價值可
      言，故原告所受損害自應以該土地所有權之價值為計算；否則，亦備位請求被
      告將系爭土地返還原告。
參、證據：提出土地現狀照片影本五張，國家賠償請求書、被告經濟部水利處中區水
    資源局拒絕賠償函文、土地登記簿謄本、原告八十八年六月十日台中法院郵局第
    三二四四號存證信函、南投縣集集鎮調解委員會出具之調解不成立證明書、經濟
    部水利處中區水資源局八十八年六月廿八日八八中水工字第三一七一號函文、台
    灣南投地方法院八十九年度自字第一號刑事判決書、台中高等行政法院判決書、
    台灣高等法院台中分院九十年度上易字第二十九號刑事判決書、台灣南投地方法
    院八十八年度自字第六０號刑事竊佔案件八十八年八月十一日勘驗筆錄、集集共
    同引水計劃北岸沉砂池及北岸圍堤等工程徵收用地地價補償費暨加成補償金獎勵
    金印領清冊、租賃契約書、不動產買賣契約書、行政訴訟上訴理由狀、南投縣八
    十八年度辦理徵收土地農林座霧水產養殖物畜禽補償遷移費查估基準等影本各一
    份。
乙、被告方面：
壹、聲明：駁回原告之訴及其假執行之聲請；如受不利判決，願供擔保請准宣告免為
    假執行。
貳、陳述：
  一、系爭坐落南投縣集集鎮○○段六七六之二、六七九之一、六七四等三筆地號（
      原地號為第六七四、六七六二筆地號），因被告機關於八十四年五月廿二日應
      公路局要求，為取消新台十六號路線平面交叉路段而改由穿越新台十六號線，
      以利交通安全要求變更部分工程設計，經上級機關台灣省水利局指派總工程師
      主持會議，經全體與會人員決議依公路局方案變更設計原則，始交由執行機關
      中部水資源開發工程處（現則由被告經濟部水利處中區水資源局承受）辦理一
      切變更設計執行，由於劉厝圍堤範圍原已辦理工程徵收面積即廣達九‧三０六
      七公頃，另租用附近土地亦達二‧五五九二公頃，所變更設計範圍又不大，且
      附近均為廠商工地，空地雜草叢生，致承辦人員誤認系爭土地應在原徵收使用
      範圍內，故承包商於八十六年一月開始施工二年來均無人發現越界而提出異議
      ，直到八十八年原告鑑界始發現越界情事，被告機關公務員並無明知為原告所
      有之土地，仍意圖為政府不法利益竊佔及損毀其地上物之情事，此亦經台灣南
      投地方法院八十八年度自字第六○號刑事判決被告機關局長王雄無罪確定在案
      、院八十九年度自字第一號刑事判決亦認副局長宋伯永、組長張振猷、課長林
      寬炎、退休副總工程司蕭慶章，以及廠商陳文祥、宮天民、毛昶人等無罪在案
      。
  二、損害賠償之債應以有損害之發生及有責任原因之事實，並二者之間有相當因果
      關係為成立要件（參見最高法院著有四十八年台上字第四八一判例、同院八十
      四年度重上國字第一號裁判意旨），又土地法第二百三十五條亦規定被徵收土
      地之所有權人對於其土地之權利義務，於應受之補償發給完竣時終止，本件系
      爭土地依土地法第二百零八條第四款關於水利事業需要規定，由被告機關依土
      地法第二百二十四條及土地法施行法第五十條等規定，擬具詳細土地徵收計劃
      書，並附具徵收土地圖說及土地使用計劃圖，報經內政部以八十八年十一月四
      日台（八八）內地字第八八一三二九七號函核准徵收後，並由南投縣政府以八
      十九年一月六日八八府地權字第八八二一○一三七號公告徵收，公告期間自八
      十九年一月六日起至八十九年二月五日止，並以同號函通知業主徵詢異議，公
      告期間原告並未提出異議，嗣經原告於八十九年十二月二十八日領取徵收補償
      費一百三十三萬一千八百三十九元，則原告就系爭土地之權利已告終止；況且
      原告就土地徵收事件向台中高等行政法院起訴之八十九年度訴字第五九號案件
      亦經判決其敗訴在案，原告請求以系爭土地附近鄰土每坪買賣價格達二萬一千
      元而請求被告賠償五百五十三萬四千二百三十四元（計算如下：８７１．９㎡
      ×０．３０２５×２１０００元／坪＝0000000元），應無依据。
  三、有關原告請求相當於租金之損害部分，因被告為政府機關，其土地租金應依土
      地法第一百零五條準用同法第九十七條規定核算，系爭土地自八十六年一月一
      日至八十九年十二月廿八日（即補辦徵收領取補償費日期）期間，該土地公告
      現值八十六年為九百五十元／㎡，八十七、八十八、八十九年則為一千元／㎡
      ，依前開土地法規定租金以公告現值７％計算，復參照相鄰地訴外人吳錦春所
      有土地租金所約定條件，依銀行年利率６％計算，複利率一年一‧０六００，
      二年一‧一二三六，三年一‧一九一０，四年一‧二六二五：
  １、八六年為八七六‧二／㎡＊九五０元／㎡＊７％＊一‧二六二五＝七三五六三
      元。
  ２、八七年為八七六‧二／㎡＊一０００元／㎡＊７％×一‧一九一＝七三０五０
      元。
  ３、八八年為八七六‧二／㎡＊一０００元／㎡＊７％＊一‧一二三六＝六八九一
      六元。
  ４、八九年為八七六‧二／㎡＊一０００元／㎡＊７％＊一‧０六＝六五０一五元
      以上四年租金合計為二十八萬零五百四十四元，原告請求相當於租金之損害額
      者僅在此數額內被告願意賠償，超過該數額者即應予駁回。
  四、毀損作物賠償金部分，應依南投縣政府年度辦理徵收土地農林作物補償費查估
      基準辦理，按八十三年查估推算至施工八十六年，再加計八十六迄八十九年，
      四年之年息６％複利計算如附表二所示：
  １、因系爭土地於八十六年一月間因誤認而越界施工，當時並未估算地上物，目前
      實際上已無法再行估計，由於原告所有毗鄰系爭土地之原集集鎮○○段二七八
      之地號土地（面積為０‧０九七三公頃）係於八十三年辦理徵收補償手續，經
      南投縣政府依該縣八十三年度農作物補償查估基準按種植種類農作物（檳榔、
      香蕉）、林產物（虎尾蘭、欖仁）及面積、查估株數、年生、大中小等合計應
      為三十二萬二千六百二十五元，被告所有系爭土地參照該件於八十三年度徵收
      查估地上物之情形而推算至八十六年一月間越界施工時點，並按系爭土地之實
      際面積換算，以估算該賠償金額，此計算方式應屬合理。
  ２、參照前開八十三年徵收查估地上物補償金額推算至施工（八十六年）賠償金額
      為五十一萬九千六百二十五元，並按本案實際面積換算為四十六萬七千九百三
      十五元，再依銀行年利率６％複利計算為五十九萬零七百六十八元。
  ３、又按檳榔樹每公頃種植之株數為三千株，每公頃生產費用比照可可椰子為二十
      四萬二千一百九十九元，平均每年每株生產費用為一二五元（依行政院農業委
      員會之農業統計年報無檳榔農作物生產費用，依八十八年農業統計年報三八三
      頁列有可可椰子樹種類似檳榔，採為比對樹種，因可可椰子與檳榔其樹形、樹
      種、生產方式不盡相同，經現場查訪農民及一般常態經驗估算，其比例為檳榔
      ／可可椰子＝０‧五一六０，故二四二＊０‧五一六＝一二五元／株），是尚
      應再扣除作物維護管理費如下：
    ａ、三０二枝＊０‧０八七六二一／０‧０九七三＝二七二枝。
    ｂ、二七二枝＊一二五元／年＊４年＝一三六０００元。
    ｃ、再計算農林作物死亡率２％後，該地上物賠償金額應僅為四十四萬五千六百
        七十三元（000000-000000）＊（100％－2％）＝445673）。
參、證據：提出地價謄本四份，南投地方法院八十八年度自字第六０號、八十九年度
    自字第一號刑事判決書、領取土地補償費聯單、台中高等行政法院八十九年度訴
    字第五九號判決書、土地租金計算表、訴外人吳錦春土地租用同意書、相鄰土地
    圖、發放租金清冊、地上物補償金額推算表、八十三年度南投縣政府查估補償清
    冊、農作物生產維護費用說明、南投縣八十九及八十六年度年度辦理徵收土地農
    林作物補償遷移費查估基準、簽呈、地上物補償費印領清冊等影本各一份。
    理      由
一、本件原告先位主張坐落南投縣集集鎮○○段六七四、六七六地號土地（下稱系爭
    土地）為其所有，被告經濟部水利處中區水資源局為進行集集共同引水計畫攔河
    堰工程，實際督導工程施工之訴外人即擔任副局長之宋伯永、工程組長張振猷、
    課長林寬炎及負責工程變更設計事宜之副總工程司蕭慶華等人，竟自八十六年初
    起即未經原告同意而擅自佔用原告所有之上開土地，並將其上由原告種植之檳榔
    、香蕉等作物全部予以剷除，毀損原告種植於該地上之檳榔、香蕉等物，已足生
    損害於原告，且原告於八十八年二月間始知悉上開情事，前開行為人宋伯永、張
    振猷、林寬炎、蕭慶華等人均為被告所屬職員，其等施作攔河堰工程為執行職務
    行使公權力之行為，已不法侵害原告權利，原告自訴其等涉犯竊佔罪案，雖經南
    投地方法院八十九年度自字第一號刑事判決審理結果，認其等並非故意為之而為
    無罪判決確定，然該判決理由中已明白指出其等有未再行以地籍圖套繪變更設計
    圖，且疏將座標圖上該部分之曲線拉成直線之重大行政疏失，被告所屬公務員宋
    伯永、張振猷、林寬炎、蕭慶華等人前述執行職務行使公權力之行為，既有因重
    大過失不法侵害原告對系爭土地所有權之情形，被告自應依國家賠償法第二條第
    二項規定負損害賠償責任，原告先以書面向被告為賠償請求復已為被告機關拒絕
    ，而原告所有系爭土地目前雖經被告違法報請內政部徵收，並已發放該土地徵收
    補償費與原告，然徵收程序違反土地法第二百三十一條規定，又係俟原告於八十
    八年十二月二十三日提出刑事告訴及八十九年一月十八日向其提出國家賠償請求
    後，始於八十九年一月間進行徵收公告程序，被告顯係以徵收之手段圖掩飾其不
    法行為，且該補償費發放係基於行政法上損失補償原則所為補償，與被告應依國
    家賠償規定為所受損害、所失利益之賠償範圍仍有不同，就原告對系爭土地可能
    之得利或得利機會之喪失，既不在此行政上之損失補償範圍內，因原告無法請求
    回復原狀，已受有該系爭土地之所有權喪失任何價值之損害，自應以該土地所有
    權之價值為計算此損害，即以系爭土地附近鄰地每坪買賣價格達二萬一千元計算
    ，原告受有五百五十三萬四千二百三十四元之損害，連同被告自八十六年初起至
    九十年八月止，共計四年八個月期間無法律上原因占有系爭土地，受有利益並致
    原告受有相當於租金之損害七十一萬七千三百八十八元、原告遭毀損已種植十一
    年之檳榔農作物等損害五十九萬零七百六十八元，爰訴請被告賠償所受損害共計
    六百五十三萬九千四百一十二元及遲延利息；又原告所受系爭土地遭被告無權佔
    用之損害，不得依民法規定得請求被告交還該土地，僅得依國家賠償法規定得請
    求金錢損害賠償，在遭為政府機關之被告占用時，原告將無法請求回復原狀，對
    系爭土地之所有權即無任何價值可言，故原告所受損害自應以該土地所有權之價
    值為計算；否則，若認金錢賠償為不適當，被告亦應負回復原狀責任，爰備位請
    求被告將系爭土地返還原告等語。
二、被告則以於八十四年五月廿二日應公路局要求，為取消新台十六號路線平面交叉
    路段而改由穿越新台十六號線，以利交通安全要求變更部分工程設計，經上級機
    關決議後，被告依指示辦理變更設計執行時，由於劉厝圍堤範圍原已辦理工程徵
    收面積即廣達九‧三０六七公頃，另租用附近土地亦達二‧五五九二公頃，所變
    更設計範圍又不大，且附近均為廠商工地，空地雜草叢生，致承辦人員過失誤認
    系爭土地應在原徵收使用範圍內，且承包商於八十六年一月開始施工二年來均無
    人發現越界而提出異議，直到八十八年原告鑑界始發現越界情事，其後為水利事
    業需要，亦均依土地地法相關規定擬具詳細土地徵收計劃書、附具徵收土地圖說
    及土地使用計劃圖，報經內政部以八十八年十一月四日台（八八）內地字第八八
    一三二九七號函核准徵收，並由南投縣政府以八十九年一月六日八八府地權字第
    八八二一○一三七號公告徵收，公告期間自八十九年一月六日起至八十九年二月
    五日止，並以同號函通知業主徵詢異議，公告期間原告亦未提出異議，嗣經原告
    且於八十九年十二月二十八日領取徵收補償費一百三十三萬一千八百三十九元，
    則原告就系爭土地之權利已告終止，且原告就土地徵收事件向台中高等行政法院
    起訴之八十九年度訴字第五九號案件亦經判決其敗訴在案，原告請求以系爭土地
    附近鄰土每坪買賣價格達二萬一千元為賠償，並無依据；其餘原告請求相當於租
    金之損害部分，因被告為政府機關，同意該相當於土地租金之不當得利自八十六
    年一月一日至原告領取補償費之八十九年十二月廿八日止，參照鄰近土地租金以
    該土地公告現值７％計算，加計銀行年利率６％合計為二十八萬零五百四十四元
    ，毀損作物賠償部分，則同意依南投縣政府年度辦理徵收土地農林作物補償費查
    估基準辦理，按八十三年查估推算至施工八十六年，再加計八十六迄八十九年，
    四年之年息６％複利計算如附表二所示，為五十九萬零七百六十八元，再扣除作
    物維護管理費一十三萬六千元，及以農林作物死亡率２％為計算，該地上物賠償
    金額共計為四十四萬五千六百元，均願意如數賠償原告等語，資為抗辯。
三、本件原告主張系爭坐落南投縣集集鎮○○段六七四、六七六地號土地為其所有，
    被告為進行集集共同引水計畫攔河堰工程，實際督導工程施工之被告機關承辦人
    員即擔任副局長之宋伯永、工程組長張振猷、課長林寬炎及負責工程變更設計事
    宜之副總工程司蕭慶華等人督導施工時，因有未再行以地籍圖套繪變更設計圖，
    且疏將座標圖上該部分之曲線拉成直線之過失，致自八十六年一月一日起即未經
    原告同意，占用原告所有之上開土地面積合計達八七一‧一九平方公尺之部分以
    施工，並將其上由原告種植之檳榔、香蕉等作物全部予以剷除，毀損原告種植於
    該地上前述作物等，原告為此自訴被告機關承辦人員等涉犯竊佔罪案，雖經南投
    地方法院八十九年度自字第一號刑事判決審理結果，認其等並非故意所為而為其
    等無罪判決確定，然亦認被告機關承辦人員有前述過失情形，原告隨即於八十九
    年一月十八日向被告請求賠償六百五十三萬九千四百一十二元暨遲延利息卻遭拒
    絕，及其後被告於八十八年函報由內政部以八十八年十一月四日台（八八）內地
    字第八八一三二九七號函核准徵收，並由南投縣政府以八十九年一月六日八八府
    地權字第八八二一○一三七號公告徵收，公告期間自八十九年一月六日起至八十
    九年二月五日止，均無人提出異議後，原告並已於八十九年十二月二十八日領取
    土地徵收補償費一百三十三萬一千八百三十九元之事實，業據其提出土地現狀照
    片影本五張，及國家賠償請求書、被告經濟部水利處中區水資源局拒絕賠償函文
    、土地登記簿謄本、原告八十八年六月十日台中法院郵局第三二四四號存證信函
    、南投縣集集鎮調解委員會出具之調解不成立證明書、經濟部水利處中區水資源
    局八十八年六月廿八日八八中水工字第三一七一號函文、台灣南投地方法院八十
    九年度自字第一號刑事判決書等影本各一份為證，被告對此亦不爭執，並自認就
    上開占用系爭土地之行為確有過失，自堪信原告此部分主張屬實。
四、因之，按公務員於執行職務行使公權力時，因故意或過失不法侵害人民自由或權
    利者，國家應負損害賠償責任，國家賠償法第二條第二項定有明文，則本件被告
    機關承辦人員依上級機關指示辦理集集共同引水計劃攔河堰工程北岸引道變更設
    計，而執行職務行使公權力時，如前述既有過失而無權占用原告所有系爭土地，
    致原告對該部分土地所有權之行使受有損害之情形，自應就原告所受損害負賠償
    責任。其次，原告主張其因被告機關承辦人員上開過失行為，已足使其對系爭土
    地所有權喪失任何價值，故其所受損害應以該土地所有權之價值為計算，並謂此
    以系爭土地附近鄰地每坪買賣價格達二萬一千元為基準，其為此受有五百五十三
    萬四千二百三十四元之損害云云，並提出不動產買賣契約書影本一份為佐，已為
    被告所否認，而依前述被告所為過失行為，僅係無權占用原告所有系爭土地，致
    原告無法基於該土地所有權人之地位對之為使用收益，並未有進一步足以剝奪原
    告其餘所有權能如處分權等情形，原告逕稱被告上開行為已令其所有權價值全部
    喪失，已屬無據。至於其復指稱被告上開占用行為依國家賠償法規定僅負金錢損
    害賠償責任，其未能據以回復原狀云云，按國家機關若非基於合法之行政處分而
    為此占用他人土地行為，該遭占用土地所有人本即得依行政訴訟程序訴請該國家
    機關撤銷該行政處分，或依民法關於所有權人之物上請求權等規定，訴請占用之
    國家機關返還占用之土地，並非即足令土地所有人之所有權能永久喪失，參諸本
    件系爭土地事後遭徵收之原因又係以水利等公共事業需要為考量，已為台中高等
    行政法院八十九年度訴字第五九號判決所是認，有該判決書影本一份附卷可稽，
    亦與被告前有否無權占用該土地一事無涉，實難謂此有何一旦遭國家機關違法占
    用即達永久無法行使所有權之程度可言；況且，本件原告終局喪失系爭土地所有
    權之原因，並非繫於初始被告無權占用之行為，而係基於事後於八十九年間由內
    政部核准為徵收之行政處分，前者對原告所造成損害原本即限於其無法為加以使
    用收益者而言，此本即得依國家賠償法等相關規定令被告負損害賠償責任，與後
    一徵收處分致其所有權喪失而為損失補償之範圍相較，於本件二者所欲填補之損
    害事實、態樣均不同，如前述，既難認被告所為無權占用行為足以使原告受有喪
    失所有權價值之損害，而被告事後所為徵收處分雖致原告受有所有權喪失之損害
    ，然原告亦不否認內政部對系爭土地所為徵收處分一事，雖經其以該處分違反土
    地法第二百三十一條規定而不合法等情，提起行政訴訟請求撤銷該處分，仍先後
    由台中高等行政法院以八十九年度訴字第五九號及最高行政法院均判決其敗訴確
    定，均認該徵收處分係被告依土地法第二百二十四條及土地法施行法第五十條等
    規定，擬具詳細土地徵收計劃書並附具徵收土地圖說、土地使用計畫圖報經內政
    部核准徵收，該徵收核准並無違法，原告並已領取徵收補償費在案，姑不論該核
    准徵收處分之主管機關為內政部，並非被告，該核准徵收處分係審查土地法相關
    為徵收應備事項且認有徵收必要所為，縱使被告前有無權先行占用該土地之行為
    ，要為被告應就此占用行為另負國家賠償責任之問題，與國家基於公用事業需要
    而審酌對該土地有無徵收之必要者，本屬二事，原告仍執前詞謂該徵收處分違法
    ，或置該徵收處分係考量公用事業需求而認對該土地有徵收必要一節略而不論，
    徒空言指稱被告係為掩飾無權占用之不法行為，才報請內政部為徵收云云，尚嫌
    無據；是原告既未能證明該徵收處分有何係被告機關承辦人員因故意或過失，且
    為不法而侵害其對系爭土地之所有權，並致其受有所有權喪失損害之情形，仍難
    認其主張被告應賠償此相當於土地所有權價值者為可採。
五、再以，被告自八十六年一月一日起即無權占有系爭土地，為兩造所是認，然原告
    主張迄九十年八月間被告仍受有此不當得利一事，則為被告所否認，並辯稱系爭
    土地於八十九年十二月二十八日經原告領取徵收補償費而完成徵收，其不當得利
    者僅迄斯時等語，而依土地法第二百三十五條規定，被徵收土地之所有權人，對
    於其土地之權利義務於應受之補償發給完竣時終止，原告係於八十九年十二月二
    十八日受領該徵收補償費，有領取土地補償費聯單影本一份附卷可稽，則嗣後被
    告機關係基於徵收後取得該土地之所有權而為使用收益，自屬有法律上原因，且
    原告斯時即喪失對系爭土地之所有權，亦難認其因之受有何損害可言，原告主張
    被告自八十九年十二月二十八日起迄九十年八月止占用系爭土地亦有不當得利之
    部分，尚屬無據。是以，被告自八十六年一月一日起迄八十九年十二月二十八日
    止無權占用系爭土地，係屬無法律上原因，並致原告受有損害，被告自應返還原
    告此相當於租金之不當得利；而原告主張附近面積達一百二十坪土地於八十八年
    間租金為每年七萬元之事實，雖據其提出坐落南投縣集集鎮○○段第一０四號土
    地於八十八年間所簽訂租賃契約書影本一份為憑，然被告則以此租金計算太高，
    並提出與系爭土地（舊地號為南投縣集集鎮○○段二七八之十一、第二七八之一
    ）相鄰之舊地號南投縣集集鎮○○段第二七八地號所有權人即訴外人吳錦春與被
    告所訂立八十二年迄八十八年間之土地租用同意書影本一份供佐，參諸前一租賃
    契約為租賃標的物之土地坐落位置距系爭土地較遠、鄰接台十六線道路、附近有
    加油站設施、租賃用途係為營業使用，後一租賃契約之租賃標的物土地即與系爭
    土地相鄰，且用途亦係供被告施作工程之使用，後一租賃契約所約定租金價值顯
    與系爭土地使用利益之價值較為接近，則參照後一租約所訂租金之計算標準係以
    每年租金為土地公告現值百分之七計算，應屬合理，被告並同意以銀行利率百分
    之六計算如附表一所示相當於租金之不當得利共計二十八萬零五百四十四元返還
    原告，是原告在此數額內之主張，為有理由，逾上開數額之部分，則不應准許之
    。
六、另以，就被告前述無權占用期間有毀損原告所種植農林作物等情，已為被告所自
    認，兩造並均同意此部分損害數額以如附表二所示方式計算共計為四十四萬五千
    六百七十三元，則被告應賠償原告者，計為上開相當於租金之不當得利二十八萬
    零五百四十四元、毀損作物損害賠償額四十四萬五千六百七十三元，以上共計七
    十二萬六千二百一十七元（280544+445673=726217），被告應如數賠償之。
七、此外，原告復備位主張被告應將系爭土地遷讓返還之部分，無非以國家賠償法第
    七條第一項但書之規定，認以金錢之損害賠償為無理由時，即應以回復原狀之方
    式為之，惟原告主張受有所有權喪失之損害部分，與被告所為過失而無權占用系
    爭土地者並無相當因果關係，復難認事後被告所為徵收處分者有何係故意或過失
    ，不法對原告為此損害，均如前述，亦即原告所主張此部分損害，尚難認被告有
    何對之應負國家賠償責任者，被告自亦無由進而須對其負回復原狀之損害賠償責
    任，原告此備位主張，亦無可採，應予駁回。至於其備位聲明雖另列入前開被告
    依不當得利規定，所應返還該相當於租金之不當得利，及被告毀損其農林作物之
    侵權行為，所應負之損害賠償責任部分，此部分與先位聲明所包括之損害賠償金
    額相同，且無互斥之先備位關係，自毋庸再為贅論，附此敘明。
八、從而，原告基於國家賠償法第二條第二項及民法關於不當得利之規定，先位訴請
    被告給付其共計七十二萬六千二百一十七元，及自起訴狀繕本送達翌日即九十年
    二月二十二日起至清償日止，按年息百分之五計算之遲延利息部分，尚無不合，
    應予准許，先位聲明超過上開數額部分及備位聲明部分，則均難謂有據，應予駁
    回。
九、本件事證已臻明確，兩造其餘主張及所提證據與本院上開論斷無涉或無違，不予
    贅述。
十、兩造均陳明願供擔保以代釋明，聲請宣告假執行或免為假執行，經核原告勝訴部
    份，並無不合，爰分別酌定相當之擔保金額宣告之；至於原告敗訴部分，其假執
    行之聲請即失所依附，應予駁回。
十一、據上論結，本件原告之訴，為一部有理由，一部無理由，並依民事訴訟法第七
      十九條但書、第三百九十條第二項、第三百九十二條，判決如主文。
中      華      民      國      九十    年     十二     月     十四     日
                                臺灣臺中地法院民事第一庭
~B法      官  林麗真
右為正本，係照原本作成。
如對本判決上訴，須於判決送達後廿日內向本院提出上訴狀
中      華      民      國    九十      年     十二     月      十四    日
~B法院書記官
~FO
附表一：
除以土地當年度公告現值７％計算，並依銀行年利率６％計算，複利率一年一‧０六
００，二年一‧一二三六，三年一‧一九一０，四年一‧二六二五，計算如下：
１、八六年為八七六‧二／㎡＊九五０元／㎡＊７％＊一‧二六二五＝七三五六三元
    。
２、八七年為八七六‧二／㎡＊一０００元／㎡＊７％×一‧一九一＝七三０五０元
    。
３、八八年為八七六‧二／㎡＊一０００元／㎡＊７％＊一‧一二三六＝六八九一六
    元。
４、八九年為八七六‧二／㎡＊一０００元／㎡＊７％＊一‧０六＝六五０一五元。
    以上共計為二十八萬零五百四十四元（73563+73050+68916+65015=280544）。
附表二：
兩造均同意毀損作物賠償金部分，依南投縣政府八十三年年度辦理徵收土地農林作物
補償費查估基準推算至施工八十六年，再加計八十六迄八十九年，四年之年息６％複
利計算如下：
１、以同為原告所有且毗鄰系爭土地之舊集集鎮○○段二七八之一地號、面積０‧０
    九七三公頃土地曾於八十三年辦理查估之資料，按種植種類農作物（檳榔、香蕉
    ）、林產物（虎尾蘭、欖仁）及面積、查估株數、年生、大中小等合計應為三十
    二萬二千六百二十五元，被告所有系爭土地參照而由八十三年度徵收查估地上物
    之情形推算至八十六年一月間越界施工時點，再按系爭土地之實際面積換算，以
    估算賠償金額。
２、參照前開八十三年徵收查估地上物補償金額推算至施工（八十六年）賠償金額為
    五十一萬九千六百二十五元，並按本案實際面積換算為四十六萬七千九百三十五
    元，再依銀行年利率６％複利計算為五十九萬零七百六十八元。
３、又按檳榔樹每公頃種植之株數為三千株，每公頃生產費用比照可可椰子為二十四
    萬二千一百九十九元，平均每年每株生產費用為一二五元（依行政院農業委員會
    之農業統計年報無檳榔農作物生產費用，依八十八年農業統計年報三八三頁列有
    可可椰子樹種類似檳榔，採為比對樹種，因可可椰子與檳榔其樹形、樹種、生產
    方式不盡相同，經現場查訪農民及一般常態經驗估算，其比例為檳榔／可可椰子
    ＝０‧五一六０，故二四二＊０‧五一六＝一二五元／株），是尚應再扣除作物
    維護管理費如下：
    ａ、三０二枝＊０‧０八七六二一／０‧０九七三＝二七二枝。
    ｂ、二七二枝＊一二五元／年＊４年＝一三六０００元。
    ｃ、再計算農林作物死亡率２％。
    綜上所述，該地上物賠償金額應為四十四萬五千六百七十三元（
    000000-000000）＊（100％－2％）＝445673）。


司法院資訊處製作；財團法人民間司法改革基金會備份。
